【裁判字號】    92,重訴,236
【裁判日期】    920530
【裁判案由】    清償借款等
【裁判全文】
臺灣臺北地方法院民事判決  九十二年度重訴字第二三六號
    原      告  丙○○
    訴訟代理人  周崇賢律師
    被      告  甲○○
                乙○○
右當事人間請求清償借款等事件，本院判決如左：
    主      文
被告甲○○應給付原告新台幣陸佰柒拾捌萬元，及自民國九十二年二月十三日起至清
償日止，按年息百分之五計算之利息。
原告其餘之訴駁回。
訴訟費用由被告甲○○負擔。
本判決原告勝訴部分於原告以新台幣貳佰貳拾陸萬元為被告甲○○供擔保後，得假執
行；但被告甲○○如於假執行程序實施前以新台幣陸佰柒拾捌萬元為原告預供擔保，
得免為假執行。
原告其餘假執行之聲請駁回。
    事      實
甲、原告方面：
  一、聲明：
    (一)被告各應給付原告新台幣（下同）六百七十八萬元，及自起訴狀繕本送達之翌
      日起至清償日止，按年息百分之五計算之利息，如被告之一人已為一部或全部
      之清償，於其清償範圍內另一被告免給付之義務。
    (二)願供擔保，請准宣告假執行。
  二、陳述：
    (一)被告甲○○前於民國九十年一月初向原告借款二百五十萬元，原告乃商請友人
      張吉雄將所欠原告款項二百五十萬元，依被告甲○○之指示，逕行匯入被告乙
      ○○（即甲○○之配偶）開立於華南銀行仁愛路分行 000-000000000號帳戶。
      嗣於九十年二月間，被告甲○○再向原告借款四百二十八萬元，並要求逕行匯
      入被告乙○○前揭帳戶，原告乃將出售大陸投資所得股款，委託大陸之大智製
      造廠代收，由該廠人員楊榮統於九十年二月二十三日，將四百二十八萬元匯入
      被告乙○○前揭帳戶。又被告乙○○為甲○○之配偶，原告前後二筆借款均依
      甲○○之指示，逕行匯入乙○○之帳戶，其中四百二十八萬元部分依被告甲○
      ○於另案偵查中所述，係為清償被告乙○○向泛亞商業銀行之借款，則乙○○
      顯為不當得利之受領人。兩造之消費借貸契約雖未約定返還期限，然經臺灣臺
      北地方法院檢察署於九十年七月十日轉介台北市大安區調解委員會調解，原告
      並當面促請被告甲○○返還所借六百七十八萬元，惟被告甲○○並無清償誠意
      ，致調解不成立，迄今猶未清償，爰依消費借貸關係、民法第一百七十九條及
      第一百八十二條第二項之規定，請求被告各應給付原告六百七十八萬元，及附
      加法定遲延利息，如被告之一人已為一部或全部之清償，於其清償範圍內另一
      被告免給付之義務。
    (二)原告自始至終並未同意被告甲○○之清償債務計畫，且被告所稱之債權人會議
      並非依破產法之程序所召開，不論與會者決議債務人清償計畫如何，各債權人
      均未放棄其原有債權，及依法取得執行名義之權利，被告甲○○所辯各節實無
      足採。又原告前亦曾依督促程序聲請本院對被告甲○○發支付命令，因被告甲
      ○○異議，且原告未及時繳納裁判費，經本院裁定駁回，被告辯稱原告起訴不
      合法云云，實無理由。
  三、證據：提出九十年一月十一日上海商業儲蓄銀行匯款申請書、原告九十年二月
      二十二日書立之切結書、九十年二月二十三日華南商業銀行全行通收存款憑條
      副根、臺灣臺北地方法院檢察署九十一年度調偵字第五四九號不起訴處分書、
      本院九十一年度促字第三七三六六號支付命令、九十一年度重訴字第二○九○
      號民事裁定各一件、甲○○財產管理委員會函四件；並聲請訊問證人陳茂照。
乙、被告方面：
  一、聲明：
    (一)原告之訴及假執行之聲請均駁回。
    (二)如受不利判決，被告願供擔保，請准宣告免為假執行。
  二、陳述：
    (一)被告甲○○對於向原告借款六百八十七萬元之事實並不否認，惟借款之初被告
      甲○○即向原告表示因經營公司資金不足，需長期借貸，故並未約定清償期日
      。嗣因資金週轉不靈，被告甲○○乃於九十年五月間召開債權人會議，原告亦
      有參與，會中決議組成債權處理委員會，將被告甲○○所有之資產交由委員會
      處理，變現後按債權比例分配，每一債權人可獲償比例為百分之三十九點七，
      原告亦簽名同意此方案。嗣委員會亦依方案處理被告甲○○部分之資產，並按
      債權比例分配，惟原告反悔而拒絕受領分配款。原告既已參與前述債權人會議
      ，並同意按債權比例分配處理方案，原告自應受該類似和解效力之處理方案所
      拘束，況原告於起訴前並未定一個月以上之相當期限催告被告甲○○返還前揭
      借款，其訴顯無理由。
    (二)又被告乙○○僅提供其名下之銀行帳戶，供原告將借款匯入，並將匯入款提交
      被告甲○○，而本件消費借貸關係僅存在原告與被告甲○○之間，被告乙○○
      並無所得，何來不當得利？原告如何請求被告乙○○返還不當得利？故原告此
      部分之請求亦無理由。
  三、證據：提出九十年五月五日開會程序、甲○○債權人會議記錄、債權人座談會
      報到名單、償債計劃表各一件；並聲請訊問證人陳謙信。
    理      由
一、按訴狀送達後，原告不得將原訴變更或追加他訴，但請求之基礎事實同一、擴張
    或減縮應受判決事項之聲明者，不在此限，民事訴訟法第二百五十五條第一項第
    二、三款分別定有明文。查本件原告於九十二年一月二十七日起訴時，應受判決
    事項之聲明為「被告應給付原告六百八十七萬元，及自起訴狀繕本送達被告翌日
    起至清償日止，按年息百分之五計算之利息。」，嗣於九十二年五月二十一日當
    場陳明其應受判決事項之聲明為：「被告各應給付原告六百七十八萬元，及自起
    訴狀繕本送達被告翌日起至清償日止，按年息百分之五計算之利息，如被告之一
    人已為一部或全部之清償，於其清償範圍內另一被告免給付之義務。」，顯將原
    訴變更，被告乙○○雖不同意，然原告係基於同一之基礎事實即被告甲○○向原
    告借款六百八十七萬元，匯入被告乙○○帳戶內而為請求，及為應受判決事項聲
    明之擴張，揆諸前揭規定，自應予以准許。
二、原告起訴主張被告甲○○於九十年一月初、二月間先後向原告借款二百五十萬元
    、四百二十八萬元，原告均依被告甲○○之指示，匯入被告乙○○開立於華南銀
    行仁愛路分行 000-000000000號帳戶。又被告乙○○為甲○○之配偶，原告前後
    二筆借款均依甲○○之指示，逕行匯入乙○○之帳戶，其中四百二十八萬元部分
    依被告甲○○於另案偵查中所述，係為清償被告乙○○向泛亞商業銀行之借款，
    則乙○○顯為不當得利之受領人。及兩造之消費借貸契約雖未約定返還期限，然
    經臺灣臺北地方法院檢察署於九十年七月十日轉介台北市大安區調解委員會調解
    ，原告並當面促請被告甲○○返還所借六百七十八萬元，惟被告甲○○並無清償
    誠意，致調解不成立，迄今猶未清償，爰依消費借貸關係、民法第一百七十九條
    及第一百八十二條第二項之規定，請求被告各應給付原告六百七十八萬元，及附
    加法定遲延利息，如被告之一人已為一部或全部之清償，於其清償範圍內另一被
    告免給付之義務等語。被告甲○○則以兩造已就債務清償已達成類似和解效力之
    處理方案，且原告未於起訴前定一個月以上之相當期限催告被告甲○○返還前揭
    借款，其訴顯無理由；被告乙○○則以伊僅提供帳戶供原告將借款匯入，並將匯
    入款提交被告甲○○，伊並無所得，何來不當得利等語，資為抗辯。
三、原告主張被告甲○○於九十年一月初、二月間先後向原告借款二百五十萬元、四
    百二十八萬元，原告均依被告甲○○之指示，匯入被告乙○○開立於華南銀行仁
    愛路分行 000-000000000號帳戶，兩造並未約定借款之返還期限之事實，業據其
    提出與所述相符之九十年一月十一日上海商業儲蓄銀行匯款申請書、原告九十年
    二月二十二日書立之切結書、九十年二月二十三日華南商業銀行全行通收存款憑
    條副根各一件為證，復為被告所不爭執，自堪信為真實。
四、按消費借貸未定返還期限者，借用人得隨時返還，貸與人亦得定一個月以上之相
    當期限，催告返還，民法第四百七十八條後段定有明文。所謂貸與人得定一個月
    以上之相當期限催告返還，非謂貸與人之催告必須定有期限，祇須貸與人有催告
    之事實，而催告後已逾一個月以上相當期限者，即認借用人有返還借用物之義務
    ，最高法院七十三年台抗字第四一三號判例可資參照。本件原告與被告甲○○間
    之消費借貸契約固無約定返還期限，已如前述，然原告於臺灣臺北地方法院檢察
    署於九十年七月十日轉介台北市大安區調解委員會調解，已請求被告甲○○返還
    所借六百七十八萬元等情，為被告甲○○所不否認，且原告於本件起訴前，曾聲
    請本院對被告甲○○發給支付命令，因被告甲○○異議，原告未依限繳納裁判費
    ，經本院裁定駁回在案，亦有本院九十一年度促字第三七三六六號支付命令、九
    十一年度重訴字第二○九○號民事裁定各一件在卷足憑，況原告於九十二年一月
    二十七日起訴，起訴狀繕本於九十二年二月十二日送達被告甲○○，且截至第一
    次言詞辯論之日即九十二年三月十日止，已逾一個月以上，揆諸前揭說明，原告
    之請求與民法第四百七十八條後段規定並無不符。被告甲○○辯稱原告未定一個
    月以上之相當期限催告伊返還借款，其訴顯不合法云云，自屬無據。
五、次按當事人主張有利於己之事實者，就其事實有舉證之責任，民事訴訟法第二百
    七十七條前段亦有明文。又不當得利返還請求權，以無法律上之原因而受利益為
    其成立要件之一，故主張此項請求權成立之原告，應就被告無法律上之原因而受
    利益之事實，負舉證責任。至請求履行債務之訴，原告就其所主張債權發生原因
    之事實，固有舉證之責任，若被告自認此項事實而主張該債權已消滅，則此一利
    己之事實，應由被告負舉證之責任。查：
    (一)原告主張被告乙○○為甲○○之配偶，原告前後二筆借款均依甲○○之指示，
      逕行匯入乙○○之帳戶，乙○○顯為不當得利之受領人等情，為被告乙○○所
      否認，依前述說明，原告自應就被告乙○○無法律上之原因而受利益之事實負
      舉證責任。惟本件消費借貸關係既存在原告與被告甲○○之間，原告復自承伊
      係依被告甲○○之指示將借款匯入被告乙○○之帳戶，此亦為被告甲○○所不
      爭執，則被告乙○○僅為被告甲○○受領前揭借款之使者，自難謂其受領前揭
      借款無法律上原因，或其因此受利益。縱被告甲○○曾於另案偵查中陳述其中
      四百二十八萬元部分係清償被告乙○○向泛亞商業銀行之借款等情屬實，亦屬
      被告甲○○對前揭借款之處分，與原告無涉。此外，原告並未提出其他證據證
      明被告乙○○有何無法律上之原因而受利益之事實，此部分之主張實無足採。
    (二)被告甲○○辯稱兩造已就債務清償已達成類似和解效力之處理方案云云，為原
      告所否認，依前揭說明，被告甲○○自應就此一利己事實負舉證責任。被告甲
      ○○固提出九十年五月五日開會程序、甲○○債權人會議記錄、債權人座談會
      報到名單、償債計劃表各一件及聲請訊問證人陳謙信為證。然
      1.稱和解者，謂當事人約定，互相讓步，以終止爭執或防止爭執發生之契約；
        和解有使當事人所拋棄之權利消滅及使當事人取得和解契約所訂明權利之效
        力，民法第七百三十六條、第七百三十七條分別定有明文。而以原來明確之
        法律關係為基礎而成立之和解，既僅有認定效力，債權人自非不得依原來之
        法律關係再訴請債務人給付，祇法院不得為與和解結果相反之認定而已。又
        和解之範圍，應以當事人相互間欲求解決之爭點為限，至於其他爭點或尚未
        發生爭執之法律關係，雖與和解事件有關，如當事人並無欲求一併解決之意
        思，要不能因其權利人未表示保留其權利，而認該權利已因和解讓步視為拋
        棄而消滅（最高法院五十七年台上字第二一八○號判例參照）。
      2.依被告甲○○所提出九十年五月五日開會程序、甲○○債權人會議記錄、債
        權人座談會報到名單、償債計劃表各一件，僅能證明被告甲○○於九十年五
        月五日召集債權人會議，原告、證人陳謙信、陳茂照及部分債權人曾到場開
        會，及會中到場之債權人同意依被告甲○○之償債計畫執行，即被告甲○○
        將財產交給財產管理委員會處理，按債權比例分配債權人，每債權人可受償
        百分之三十九點四，至被告甲○○不足清償部分，於前揭債權人會議並未提
        及，亦據證人陳謙信、陳茂照到場證述明確，實難認原告有拋棄其他債權，
        並同意被告甲○○以原債權額百分之三十九點四清償之意思表示，被告甲○
        ○此部分之辯解，亦不足採。
六、從而，原告依消費借貸契約，請求被告甲○○給付六百七十八萬元，及自起訴狀
    繕本送達翌日即九十二年二月十三日起至清償日止，按年息百分之五計算之利息
    ，即無不合，應予准許；至其逾此範圍之請求，為無理由，應予駁回。
七、兩造陳明願供擔保，聲請宣告假執行及免為假執行，就原告勝訴部分，核無不合
    ，爰酌定相當擔保金額准許之；至原告敗訴部分，其假執行之聲請即失所附麗，
    應併予駁回。
八、據上論結：原告之訴為一部有理由，一部無理由，依民事訴訟法第七十九條但書
    、第三百九十條第二項、第三百九十二條，判決如主文。
中      華      民      國    九十二    年      五      月      三十    日
                                  民事第一庭法      官  陳盈如
右為正本係照原本作成
如對本判決上訴，須於判決送達後廿日內向本院提出上訴狀
中      華      民      國    九十二    年      五      月      三十    日
                                            法院書記官  高秋芬


司法院資訊處製作；財團法人民間司法改革基金會備份。
